【裁判字號】    96,訴,3415
【裁判日期】    970424
【裁判案由】    商標評定
【裁判全文】
臺北高等行政法院判決
                                     96年度訴字第03415號
                              .
原      告  甲○○
訴訟代理人  黃勝和  律師
被      告  經濟部智慧財產局
代  表  人  王美花（局長）住同上
訴訟代理人  丁○○
參  加  人  丙○○原名：乙○.
上列當事人間因商標評定事件，原告不服經濟部中華民國96年8
月8日經訴字第09606072370號訴願決定，提起行政訴訟，經本院
裁定命參加人獨立參加訴訟。本院判決如下：
    主  文
原告之訴駁回。
訴訟費用由原告負擔。
    事  實
一、事實概要：
    緣原告於民國（下同）93年11月22日以「三六九素食點心及
    圖」商標（下稱系爭商標，如附圖），指定使用於商標法施
    行細則第13條所定商品及服務分類表第30類之「糖果、米果
    、餅乾、穀製點心片、土司、蛋糕、麵包、漢堡、餡餅、饅
    頭、包子、素包、菜包、豆沙包、芝麻包、花捲、銀絲卷、
    小籠包、蘿蔔絲包、全麥五穀雜糧包」商品，向被告機關智
    慧財產局申請註冊，並聲明圖樣中之「素食點心」不專用，
    案經被告核准列為註冊第0000000號，發給註冊證，專用權
    期間自94年7 月1 日至104 年6 月30日止。嗣參加人乙○○
    （下稱參加人）持據爭商標（註冊號：183658，如附圖），
    以該系爭商標之註冊有違商標法第23條第1 項第12、13及14
    款之規定，對之申請評定。經被告機關審查，認系爭商標之
    註冊違反商標法第23條第1 項第13款之規定，以96年2 月26
    日中台評字第940488號商標評定書為系爭商標之註冊應予撤
    銷之處分（下稱系爭處分）。原告不服，提起訴願，旋遭駁
    回，原告仍不服，遂向本院提起行政訴訟。
二、兩造聲明：
  (一)原告聲明求為判決：
    1.撤銷原處分及訴願決定。
    2.訴訟費用由被告負擔。
  (二)被告聲明求為判決：
    1.原告之訴駁回。
    2.訴訟費用由原告負擔。
  (三)參加人聲明求為判決：
    1.原告之訴駁回。
    2.訴訟費用由原告負擔。
三、兩造之爭點：系爭商標是否有商標法第23條第1項第13款之
    規定不得註冊之情形？
  (一)原告主張之理由：
    1.原訴願機關於經訴字第09606072370號訴願決定書中表示
      ，系爭商標與註冊第183658號「三六九素食點心之家」商
      標，無論外觀及指定之商品皆近似，而認定系爭第
      0000000號「三六九素食點心及圖」商標有違商標法第23
      條第1項第13款之規定應予核駁審定。但按「商標相同或
      近似於他人同一或類似商品或服務之註冊商標或申請在先
      之商標，有致相關消費者混淆誤認之虞者」，不得註冊，
      固為商標法第23條第1項第13款所明定，惟該款之適用應
      以二造商標構成相同或近似及指定與他人同一或類似商品
      為要件。判斷兩商標近似與否，應就一般商品購買人對該
      商標如何反應及瞭解，能否引起混淆誤認為斷，故判斷商
      標是否近似，應總括商標全體，就其外觀、讀音及觀念加
      以觀察，至商標中之一定部分特易引起一般人之注意，因
      該一定部分之存在而發生或增加商標之識別功能者，雖亦
      須就該一定部分加以比對觀察，然此係為得全體觀察之正
      確結果之一種方法，並非某一定部分相同或近似，該商標
      即屬近似之商標。意即判斷商標之近似與否，應就二造商
      標之圖樣，施以總括全體之隔離觀察，倘使二造商標圖樣
      之寓目、印象明確，不致因其中一商標圖樣之存在而聯想
      至另一商標而發生不能辨別之情形，即無近似可言，在此
      合先敘明。
    2.查據爭商標圖樣中「三六九」一詞，僅具有一般意義之字
      眼，亦非評定人所首創，故尚難可謂據爭商標群具有原創
      性及具有識別性。既「三六九」為弱勢商標圖樣，且係一
      具有普遍性與通俗性之商標圖樣，故據爭商標「三六九」
      難謂具有識別性。弱勢商標文字非得排除他人使用且無法
      由單一商標權人所獨享。又依被告機關所頒布混淆誤認審
      查之於審查基準5.2.12「商標圖樣中有聲明不專用之部分
      者，在與其他商標間判斷近似時，仍應就包括聲明不專用
      之部分為整體比對。」是以，素食點心與素食點心之家相
      較，於觀念上即有極大之差異。素食點心僅單單指名商品
      名稱，然素食點心「之家」，其重點在於表達一空間之概
      念。一為實體，一為虛擬。兩者觀念南轅北轍，更何況系
      爭商標添加有一朵蓮花座為區別之標誌，消費者根本無有
      混淆誤認之情形。綜上論陳，基於市場公平，以及圖形觀
      念實際差異之考量下，原處分及原決定機關之理由實有瑕
      疵。祈鈞院明鑒
    3.次查，原決定書認系爭商標與據爭商標所指定之服務品項
      構成類似。惟按被告機關編訂之「商品及服務近似檢索參
      考資料」，系爭商標指定於第30類「糖果、米果、餅乾、
      穀製點心片、土司、蛋糕、麵包、漢堡、餡餅、饅頭、包
      子、素包、菜包、豆糧包。」等服務;據爭商標指定於第
      43類「餐廳」，兩造商標指定商品種類既不相同，經過交
      互檢索亦無商品類似之疑慮。更何況被告機關當初於編訂
      分類時，想必亦經過深思審酌，廣納專家學者及一般消費
      大眾之意見，而區分為不同之類別，想必第43類餐廳服務
      與第30類商品於消費者之觀念中，亦認為兩者有極若原處
      分機關認為為近似之服務時，為何於註冊實體審查時，賜
      予原告核准之審定，然今卻有不同結果，可見，被告機關
      之異議處分甚有疑問，且忽略原告信賴法規之信賴利益。
      再者，商品類似之判斷，應綜合該商品之各相關因素，以
      一般社會通念及市場交易情形為依據。一般而言，類似商
      品間通常具有相同或相近之功能，或者具有相同或相近之
      材質。故商品依一般社會通念，並參酌其各種相關因素有
      誤認其來源之虞者為近似;查系爭商標係為第30類之各式
      麵點商品，據爭商標係為第43類之餐廳，兩者並無使大眾
      混淆誤認之虞。且我國商標法係採行任意註冊原則，即任
      何人欲於其商品使用商標並受保護者，應依法申請註冊，
      始能創設商標權。簡言之即商標在未經核准註冊前任何人
      均得使用，且即使商標註冊之後其保護範圍僅及於申請註
      冊所指定使用之商品或服務範圍。被告之處分毫無理由。
    4.系爭商標「三六九素食點心及圖」，並無違反商標法第23
      第13款之規定，被告機關所為之處分，洵有未洽。為此，
      惠請鈞院明鑒，依法撤銷原處分，並令被告機關另為適法
      之處分，以維護原告應有之權，利以符法制，實感德便。
  (二)被告主張之理由：
    1.商標法第50條第1項規定：「商標之註冊違反第23條第1項
      或第59條第4項規定之情形者，利害關係人或審查人員得
      申請或提請商標專責機關評定其註冊」，又同法第52條規
      定：「評定商標之註冊有無違法事由，依其註冊公告時之
      規定」。本件系爭註冊第00000000號「三六九素食點心及
      圖」商標係於94年7月1日公告註冊，其商標之評定核應適
      用民國92年11月28日修正施行之商標法。
    2.按商標法第23條第1項第13款規定，商標「相同或近似於
      他人同一或類似商品或服務之註冊商標或申請在先之商標
      ，有致相關消費者混淆誤認之虞者」，不得註冊。所謂有
      致消費者混淆誤認之虞，係指商標給予消費者的印象，可
      能致使消費者混淆而誤認商品/服務之來源，包括誤認來
      自不同來源的商品/服務以為來自同一來源，或者誤認二
      商標之使用人間存在關係企業、授權關係、加盟關係或其
      他類似關係。而判斷是否有混淆誤認之虞，被告公告之「
      混淆誤認之虞」審查基準（下稱審查基準），列有各項相
      關參考因素。其中商標近似及商品或服務類似二項要素，
      依前揭法條規定為必須具備之要件。其他參酌要素則視個
      案中是否存在而為斟酌。本案經評決後，認系爭商標應有
      前揭條款規定之適用理由如下：
      (1)兩造商標構成近似：
        商標近似係指二商標予人之整體印象有其相近之處，若
        其標示在相同或類似的商品/服務上時，以具有普通知
        識經驗之消費者，於購買時施以普通之注意，可能會有
        所混淆而誤認二商品/服務來自同一來源或誤認不同來
        源之間有所關聯。（審查基準5.2.1參照）。查本件系
        爭註冊第0000000號「三六九素食點心及圖」商標與據
        爭註冊第183658號「三六九素食點心之家」商標相較，
        二者圖樣上之主要部分均有相同之「三六九」、「素食
        點心」等文字，若標示在相同或類似的商品/服務上時
        ，以具有普通知識經驗之消費者，於購買時施以普通之
        注意，可能會有所混淆而誤認二者來自同一來源或雖不
        相同但有關聯之來源，應屬構成近似之商標，且近似程
        度極高。
      (2)兩造商標所指定使用之商品及服務構成類似：
        商品或服務類似係指二個不同的商品或服務，在功能/
        性質、材料/內容、產製者/提供者或其他因素上具有共
        同或關聯之處，如果標上相同或近似的商標，依一般社
        會通念及市場交易情形，易使商品或服務消費者誤認其
        為來自相同或雖不相同但有關聯之來源，則此二個商品
        或服務間即存在類似的關係（審查基準5.3.1參照）。
        又商品與服務間亦存在有類似的情形，例如服務之目的
        若在提供特定商品之銷售、裝置或修繕等，則該服務與
        該特定商品間即存在有類似之關係（審查基準5.3.11參
        照）。本件系爭商標指定使用之「糖果、米果、餅乾、
        穀製點心片、土司、蛋糕、麵包、漢堡、餡餅、饅頭、
        包子、素包、菜包、豆沙包、芝麻包、花捲、銀絲卷、
        小籠包、蘿蔔絲包、全麥五穀雜糧包」商品，與據爭商
        標指定使用之「飲食店、小吃店、餐廳」服務相較，前
        者雖為各式點心商品之販賣，後者係從事中西各式餐食
        ，供消費者點叫後食用之服務，然按一般社會通念及市
        場交易情形，飲食店、小吃店及餐廳等所提供之餐食服
        務，往往即包括各種蛋糕、麵包、漢堡、餡餅、饅頭、
        包子、素包、菜包、豆沙包、芝麻包、花捲、銀絲卷、
        小籠包、蘿蔔絲包、全麥五穀雜糧包等商品，二者在服
        務或商品的提供上，具有共同或關聯之處。復依參加人
        所檢送證據資料觀之，據爭商標指定使用之飲食店、小
        吃店、餐廳服務於實際上所提供之餐食服務，即包括各
        式素食之包子、菜包等特定商品的銷售，與系爭商標所
        指定使用之商品有重疊之處，是兩造商標所提供之商品
        或服務之間存在相當程度之類似關係。
      (3)系爭商標之使用實際上有致混淆誤認之情事：
        本案就兩造當事人所檢送證據資料觀之，原告於95年2
        月15日答辯稱系爭商標商品已吸引各大媒體採訪報導一
        節，惟核其所檢送附件3之93年1月16日聯合報春節特刊
        「年節麵點」之相關報導資料，並非屬原告之報導，而
        係參加人據爭商標所提供服務及商品之介紹。再者，就
        參加人於95年4月24日商標評定補充理由書中所檢送「
        英卓美食網EnjoyGourmet」網頁資料觀之，該網頁上標
        示之「三六九素食點心（光復店）其他分店餐廳」之所
        列餐廳名稱共計有4家，其中石牌店、長安店及林口店
        均為參加人之分店，而「光復店」始為原告所有，是以
        ，國內以匯集美食資訊為業之業者，對於系爭之「三六
        九素食點心」及據爭之「三六九素食點心之家」於實際
        上既已有發生混淆誤認之情事，況僅係具普通知識經驗
        之相關消費者，更易發生混淆誤認之虞。
    3.綜上，本案考量兩造商標近似程度極高，所指定使用之商
      品及服務間又屬類似，復衡酌兩造商標於實際市場上已有
      發生混淆誤認之情事，故綜合前揭因素加以判斷，一般消
      費者極有可能誤認二商標之商品或服務為同一來源之系列
      商品或服務，或者誤認二商標之使用人間存在關係企業、
      授權關係、加盟關係或其他類似關係，而產生混淆誤認情
      事。系爭商標之註冊，揆諸上開說明，應有商標法第23條
      第1項第13款規定之適用。
    4.據上論結，本件系爭商標既有商標法第23條第1項第13款
      規定之適用，依法自應撤銷其註冊，則其是否仍有商標法
      第23條第1項第12款及第14款規定之適用，已不影響結果
      之判斷，毋庸再予審究，併予說明。
    綜上論述，被告原處分洵無違誤，請駁回原告之訴。
  (三)參加人主張之理由：（參加人未於最後辯論期日到場，茲就
    其先前之陳述整理如下）
    1.「三六九商標」是我公公婆婆創設的，原告曾經到我家當
      學徒，後來再自己創業，原告以「三六九素食點心及圖」
      為商標，已造成市場上消費者的混淆，以為是分店。
    2.參加人的加盟店及批發廠商也會疑問我們與原告有何關係
      。
    理  由
一、本件被告代表人原為蔡練生，嗣由王美花接任，其聲請承受
    訴訟，核無不合，應予准許，合先敘明。
二、按商標法第23條第1 項第13款規定，商標「相同或近似於他
    人同一或類似商品或服務之註冊商標或申請在先之商標，有
    致相關消費者混淆誤認之虞者」，不得註冊。所謂「有致相
    關消費者混淆誤認之虞」者，係指兩商標因相同或構成近似
    ，致使相關消費者誤認為同一商標，或雖不致誤認兩造商標
    為同一商標，但極有可能誤認兩造商標之商品或服務為同一
    來源之系列商品或服務，或誤認兩造商標之使用人間存在關
    係企業、授權關係、加盟關係或其他類似關係而言。而判斷
    有無混淆誤認之虞，參酌被告公告之「混淆誤認之虞」審查
    基準，則應參酌商標識別性之強弱、商標之近似及商品或服
    務類似等相關因素之強弱程度、相互影響關係及各因素等綜
    合認定是否已達有致相關消費者產生混淆誤認之虞。
三、查原告於93年11月22日以附圖系爭商標，指定使用於商標法
    施行細則第13條所定商品及服務分類表第30類之糖果、米果
    、餅乾、穀製點心片、土司、蛋糕及麵包等商品，向被告機
    關申請註冊，並聲明圖樣中之「素食點心」不專用，案經被
    告核准列為註冊第0000000 號，發給註冊證，專用權期間自
    94年7 月1 日至104 年6 月30日止。嗣參加人以系爭商標之
    註冊有違商標法第23條第1 項第12、13及14款之規定，對之
    申請評定。經被告機關審查，認系爭商標之註冊違反商標法
    第23條第1 項第13款之規定，以系爭處分為系爭商標之註冊
    應予撤銷之處分。原告不服，提起訴願，旋遭駁回，原告仍
    不服，遂向本院提起行政訴訟之事實有參加人商標評定申請
    書、系爭商標註冊簿公告資料、據爭商標註冊簿公告資料、
    、原告商標評定答辯及補充理由書、系爭處分及訴願書及補
    充書等，各附原處分卷足稽。兩造主張之事實、理由及陳述
    ，有如上述整理，雙方主要爭執在：系爭商標是否有商標法
    第23條第1 項第13款之規定不得註冊之情形？
四、經查：
  (一)系爭「三六九素食點心及圖」商標，其圖樣係由左至右排列
    ，左方置放一朵綻放蓮花，結合其後方之數字「三六九」及
    中文「素食點心」所組成；而據爭「三六九素食點心之家」
    商標圖樣則係由略大之紅色字體「三六九」數字及略小之綠
    色字體「素食點心之家」，由左至右排列所組合而成。兩商
    標圖樣中「素食點心」、「素食點心之家」為業者常用以表
    彰商品或服務種類之文字，復經分別聲明不在專用之列。是
    此等文字對於相關消費者之認知而言，其識別性固較弱，然
    兩者圖樣予人寓目印像皆有引人注意之相同數字「三六九」
    ，如於異時異地隔離觀察或實際交易唱呼之際，難謂易於區
    辨，應屬近似之商標無疑。原告主張兩商標南轅北轍，一為
    實體，一為虛擬，觀念上有極大差異，非屬近似等語，難謂
    可採。
  (二)再者，按稱商品或服務類似者，係指二個不同的商品或服務
    ，在功能或性質、材料或內容、產製者或提供者或其他因素
    上具有共同或關聯之處，如果標上相同或近似的商標，依一
    般社會通念及市場交易情形，易使商品或服務消費者誤認其
    為來自相同或雖不相同但有關聯之來源，則此二個商品或服
    務間即存在類似的關係。又商品與服務間亦存在有類似的情
    形者，包括例如服務之目的若在提供特定商品之銷售、裝置
    或修繕等，則該服務與該特定商品間即存在有類似之關係（
    被告被告公告之上開審查基準5.3.1 及5.3.11參考）。查本
    件系爭商標指定使用在．．．蛋糕、麵包、漢堡、餡餅、饅
    頭、包子、素包、菜包、豆沙包、芝麻包、花捲、銀絲卷、
    小籠包、蘿蔔絲包、全麥五穀雜糧包等商品，與據爭商標指
    定使用之「飲食店、小吃店、餐廳」等服務相較，前者雖為
    各式點心商品之販賣，後者係從事中西各式餐食，供消費者
    點叫後食用之服務。然按一般社會通念及市場交易情形，飲
    食店、小吃店及餐廳等所提供之餐食服務，往往即包括各種
    蛋糕、麵包、漢堡、餡餅、饅頭、包子、素包、菜包、豆沙
    包、芝麻包、花捲、銀絲卷、小籠包、蘿蔔絲包、全麥五穀
    雜糧包等商品，兩者在服務或商品的提供上，具有共同或關
    聯之處。
  (三)又，依參加人所檢送證據資料以觀，據爭商標指定使用之飲
    食店、小吃店、餐廳服務，其所提供之實際餐食服務，即包
    括各式素食之包子、菜包等特定商品之銷售，與系爭商標所
    指定使用之商品實有重疊之處。是兩造商標所提供之商品或
    服務之間實存在相當程度之類似關係，亦可認定。
  (四)原告訴稱系爭商標商品已吸引各大媒體採訪報導等語。惟查
    ，核其所檢送附件3 之93年1 月16日聯合報春節特刊「年節
    麵點」之相關報導資料（見原處分卷第174 頁），乃參加人
    據爭商標所提供服務及商品之介紹（見該報導之地址即明）
    ，實非屬原告系爭商標之報導；再者，就參加人於95年4 月
    24日商標評定補充理由書中所檢送「英卓美食網
    EnjoyGourmet」網頁資料觀之（見原處分卷第205 頁），該
    網頁上標示之「三六九素食點心（光復店）其他分店餐廳」
    之所列餐廳名稱共計有4 家，其中石牌店、長安店及林口店
    均為參加人之分店，而「光復店」始為原告所有。是以，就
    國內以匯集美食資訊為業之業者而言，對於系爭「三六九素
    食點心」及據爭「三六九素食點心之家」，都已發生混淆誤
    認之情事，更何況係僅具普通知識經驗之一般相關消費者，
    難謂不發生混淆誤認之虞。因而系爭商標之使用，已經與據
    爭商標商標致混淆誤認之情事，即洵堪認定。原告指稱兩者
    商標並不至於引起混淆誤認之虞等語，既與查證之事實未符
    ，自屬無足憑採。
五、綜上，原告所訴均委無足採，從而被告綜合兩者商標圖樣近
    似、商品或服務類似之程度及二商標於實際市場上已有發生
    混淆誤認之情事等因素加以判斷，相關消費者極有可能誤認
    二商標之商品為同一來源之系列商品，或者誤認二商標之使
    用人間存在關係企業、授權關係、加盟關係或其他類似關係
    ，而產生混淆誤認情事，乃依首揭法條規定為系爭商標之註
    冊應予撤銷之處分，並無違誤，訴願決定予以維持，亦無不
    合。原告徒執前詞，訴請撤銷，為無理由，應予駁回。
六、本件判決基礎已經明確，兩造其餘主張或陳述，與判決結果
    無影響，不再一一論述。
據上論結，本件原告之訴為無理由，爰依行政訴訟法第98條第1
項前段，判決如主文。
中    華    民    國    97    年     4    月   24     日
                臺北高等行政法院第六庭
                          審判長法  官  林  文  舟
                                法  官  闕  銘  富
                                法  官  陳  鴻  斌
上為正本係照原本作成。
如不服本判決，應於送達後20日內向本院提出上訴狀並表明上訴
理由，如於本判決宣示後送達前提起上訴者，應於判決送達後20
日內補提上訴理由書（須按他造人數附繕本）。
中    華    民    國    97    年     4    月   28     日
                                書記官  陳  清  容


司法院資訊處製作；財團法人民間司法改革基金會備份。
